【裁判字號】    98,易,3046
【裁判日期】    990326
【裁判案由】    詐欺
【裁判全文】
臺灣板橋地方法院刑事判決              98年度易字第3046號
公  訴  人  臺灣板橋地方法院檢察署檢察官
被      告  乙○○
上列被告因詐欺案件，經檢察官提起公訴（98年度偵字第24873
、27987 號）及移送併辦（臺灣桃園地方法院檢察署98年度偵字
第27957 號），本院判決如下：
    主  文
乙○○幫助犯詐欺取財罪，處有期徒刑伍月，如易科罰金，以新
臺幣壹仟元折算壹日。
    事  實
一、乙○○明知提供金融帳戶提款卡、提款密碼予陌生人士使用
    ，有可能遭不法利用，以利他人遂行財產犯罪（包括詐欺取
    財）之目的，竟以縱使有人持其所提供之金融帳戶作為詐欺
    取財之犯罪工具，亦不違背其本意之幫助犯意，於民國98年
    7 月24日前之某日，在不詳處所將其在臺灣新光商業銀行股
    份有限公司（下稱新光銀行）東臺北分行開設之帳號000000
    0000000 號帳戶之提款卡及提款密碼，交付予某真實姓名、
    年籍不詳之成年人使用。嗣取得前開帳戶提款卡、提款密碼
    之人及其所屬詐欺集團成員，即先後於：
  (一)98年7 月24日19時27分許，冒用MOMO購物網員工之名義撥打
    電話予丁○○，佯稱其先前網路購物付款方式誤設為分期付
    款，須至自動櫃員機依指示操作取消等語，丁○○誤信為真
    ，遂於同日20時27分許，至自動櫃員機依對方指示操作，詎
    操作完畢後，其帳戶內之款項新臺幣（下同）29,999元竟匯
    入乙○○上開新光銀行帳戶內，旋遭提領完畢。
  (二)98年7 月24日20時12分許，冒用MOMO購物台員工之名義撥打
    電話予戊○○，佯稱其先前購物付款方式設定錯誤，須至自
    動櫃員機依指示操作解除，否則會每月自動扣款等語，戊○○誤信為真，遂於同日21時23分許，依對方指示操作自動櫃
    員機，詎操作完畢後，其帳戶內之款項29,987元匯入乙○○
    上開新光銀行帳戶內，隨後即遭提領。
  (三)98年7 月24日20時30分許，冒用MOMO購物台員工之名義撥打
    電話予甲○○，佯稱其先前購物付款方式誤設為分期付款，
    須至自動櫃員機依指示操作取消，否則會扣款12期等語，甲○○誤信為真，遂於同日21時9 分許，至自動櫃員機依對方
    指示操作，詎操作完畢後，其帳戶內之款項29,999元即匯入
    乙○○上開新光銀行帳戶內，旋遭提領完畢。
二、案經甲○○訴由臺北市政府警察局松山分局移請臺灣板橋地
    方法院檢察署檢察官偵查起訴，及松山分局移送臺灣臺北地
    方法院檢察署呈請臺灣高等法院檢察署令轉臺灣桃園地方法
    院檢察署檢察官移送併辦。
    理  由
一、訊據被告乙○○矢口否認有何幫助詐欺取財之犯行，辯稱：
    伊是看網路廣告去應徵司機，被丙○○騙走提款卡及密碼，
    丙○○說這是八大行業載小姐的工作，客人要付錢時是以轉
    帳方式匯款到司機帳戶裡面，再由司機領錢出來交給公司，
    所以伊的提款卡、密碼必須交給他，讓他查一下帳戶是否可
    以正常使用，伊誤信丙○○才會交出新光銀行帳戶的提款卡
    及密碼，伊不知道公司地址，沒有幫助詐欺取財的犯意云云
    。經查：
  (一)程序方面：
  1.證人丙○○曾於98年10月23日檢察官偵查中具結作證，其向
    檢察官所為之言詞陳述，並無證據證明有何顯不可信之情況
    ，且與本案待證事實相關，依刑事訴訟法第159 條之1 第2
    項規定，得為證據。
  2.證人丁○○、戊○○、甲○○於警詢所述，均屬被告以外之
    人於審判外之言詞陳述，而公訴人及被告就上開言詞陳述，
    於本院調查證據時知有刑事訴訟法第159 條第1 項不得為證
    據之情形，均未於言詞辯論終結前聲明異議，視為同意作為
    證據，本院審酌該等言詞陳述作成之情形均屬正常，並無何
    違背法定程序或不當之情形，且與待證事實相關，認適當作
    為證據，故上開言詞陳述依刑事訴訟法第159 條之5 之規定
    ，均具有證據能力。
  (二)實體方面：
  1.被害人丁○○、戊○○及告訴人甲○○分別於98年7 月24日
    接獲不詳姓名、年籍之人撥打之電話，遭對方以如事實欄所
    示之方式詐騙後，陷於錯誤而將自己帳戶內之款項分別匯入
    被告上開新光銀行帳戶內（匯款時間、金額詳如事實欄所載
    ）之事實，業據證人即被害人丁○○、戊○○、證人即告訴
    人甲○○於警詢時分別證述明確（見臺灣板橋地方法院檢察
    署98年度偵字第24873 號偵查卷〈下稱偵一卷〉第10-11 頁
    、98年度偵字第27987 號偵查卷〈下稱偵二卷〉第9-11頁、
    臺灣臺北地方法院檢察署98年度偵字第25748 號偵查卷〈下
    稱偵三卷〉第10-11 頁），並有被告上開新光銀行帳戶存款
    業務往來申請書、開戶資料、存款存摺對帳單、證人丁○○
    、戊○○、甲○○匯款之自動櫃員機交易明細表各1 份（見
    偵一卷第12、15-28 頁、偵二卷第17頁、偵三卷第16頁）附
    卷可稽，堪認屬實。
  2.被告雖辯稱：伊是應徵司機時被騙，丙○○說這是八大行業
    載小姐的工作，客人要付錢時是以轉帳方式匯款到司機帳戶
    裡面，再由司機領錢出來交給公司，所以伊的提款卡、密碼
    必須交給他，讓他查一下帳戶是否可以正常使用，伊誤信丙○○才會交出新光銀行帳戶的提款卡及密碼云云。惟被告於
    98年8 月29日警詢時係供稱：伊於98年7 月中旬騎車在桃園
    市○○路自摔，事故發生後昏迷，醒來時人在醫院，原本掛
    在車上的包包不知道被何人撿走，包包內有身分證、健保卡
    、機車駕照、現金1 千多元、新光銀行提款卡、中國信託銀
    行信用卡等物，提款密碼只有伊知道云云（見偵一卷第5-8
    頁）；於98年10月15日警詢時改稱：伊新光銀行帳戶的提款
    卡、密碼是被丙○○騙走，伊是在網站看到廣告，用自己的
    0000000000電話撥打網站刊登所留電話0000000000與對方（
    丙○○）聯絡，於98年8 月12日23時30分許，在桃園縣中壢
    市世紀帝國廣場門口應徵司機的工作，丙○○說應徵司機工
    作要提供帳戶給客人匯款使用，下班後再將客人匯款領出與
    會計核對，伊被騙才把提款卡、駕照影本交給他云云（見偵
    二卷第47-49 頁）；於98年10月19日檢察官偵訊時又改稱：
    伊是在98年4 月在桃園中壢市應徵司機的工作被騙，對方要
    伊把新光銀行帳戶的提款卡、駕照影本先給他，他說要做確
    認的動作，確認帳戶是否可以使用，客戶會匯款到這個帳戶
    去，公司再從帳戶把錢領出來，拿走伊提款卡的人就是伊去
    宜蘭警察局指認的那個人（指丙○○），伊以前在警詢時會
    說提款卡是出車禍不見的，是因為伊當時覺得應徵工作這個
    很笨很不合理，所以就講了另外一套云云（見偵一卷第50頁
    ），所述前後矛盾不一，已難遽信。且個人之提款卡及提款
    密碼乃屬重要之金融物件，若落入不明人士手中，除存款有
    遭盜領之風險外，亦極可能作為取贓之犯罪工具，即便帳戶
    內之存款不多，若無正當理由或合理之隱情，應無任意交付
    他人之理；而一般公司行號至多僅會要求已聘僱之員工開設
    金融帳戶以供匯入薪資之用，衡情斷無要求尚未受僱之應徵
    者提供帳戶提款卡及密碼之必要。再者，一般工作之應徵多
    係在公司內進行，應徵者對於公司所在、名稱、工作內容、
    進行面試之人為何人等事項亦均有一定之認識，衡情亦無相
    約在路邊面試，且根本不知所應徵之公司究係在何處，或尚
    未通過面試開始工作即要求應徵者交付帳戶資料供審查之理
    。是以，被告既無法清楚陳述所應徵公司之名稱、所在地點
    ，其所稱之應徵地點、方式及過程亦與一般正常之應徵程序
    迥異，則其所辯稱係因應徵工作而交付帳戶資料云云，尚難
    採信；甚者，被告竟在尚未正式上班之前，即將其所申請開
    立具私密性、專屬性之上開新光銀行帳戶提款卡及密碼，交
    付未曾謀面毫不相識之不明人士，容任不明人士使用上開帳
    戶，亦難置信，足認被告所辯與常情相違，委無可採。況查
    ，證人丙○○曾於檢察官偵訊時具結證稱：伊有收集提款卡
    ，是從98年7 月份開始收，都在基隆、宜蘭收提款卡，從來
    沒有到桃園中壢市去收過，不認識乙○○，也沒有到桃園中
    壢去跟他收過資料（提款卡）等語（見偵二卷第53-54 頁）
    ；又由卷附被告提出之門號0000000000號行動電話於98年5
    月8 日至同年9 月2 日間通話明細觀之，該門號於98年5 月
    8 日至同年7 月24日（即被害人丁○○、戊○○及告訴人甲○○等人遭詐騙匯款之日）間並無與被告所稱報載之門號00
    00000000號行動電話通話之紀錄，益徵被告所辯上開新光銀
    行帳戶提款卡、密碼是交給丙○○云云與事實不符，不足採
    信。
  3.一般人至金融機構申請開立帳戶，其目的不外乎利用該帳戶
    作存、提款、轉帳等財產之金錢支配處分，故對於帳戶印章
    及金融機構發給之存摺、提款卡、提款密碼等物品、資料，
    無不妥為保存，以防遺失或被盜用，損及個人財產權益，並
    遭濫用為財產犯罪之工具。且個人金融帳戶之提款卡、提款
    密碼，專有性甚高，更非一般自由流通使用之物，縱需交他
    人使用，亦必基於信賴關係或特殊事由，自不可能隨意交予
    不熟識之人任意使用。又現今犯罪集團或不法份子為掩飾其
    不法獲利行徑，避免執法人員之追究處罰，經常利誘一般民
    眾提供金融機構帳戶存摺或提款卡、密碼等資料，渠等再以
    此帳戶供作對外詐騙或其他各種財產犯罪之不法用途使用，
    業經電視新聞及報章雜誌等大眾傳播媒體多所報導，政府亦
    極力宣導，期使民眾注意防範，況以現在金融機構開戶手續
    之簡便，需用者儘可自行申請，是苟有不熟識之人欲借用帳
    戶提款卡、密碼使用，以供資金流通，一般人本於生活經驗
    及認識，足以懷疑需用者，係基於隱瞞資金流向或行為人身
    份之不法目的，與利用他人之金融機構帳戶為犯罪工具有關
    。按刑法上之故意，可分為直接故意與不確定故意（間接故
    意），所謂「不確定故意」，係指行為人對於構成犯罪之事
    實，預見其發生而其發生並不違背其本意者，刑法第13條第
    2 項定有明文。被告明知金融機構帳戶係個人理財之重要工
    具，且關係個人財產、信用之表徵，不能隨意交予他人使用
    ，其對於他人會持其所提供之上開新光銀行帳戶進行犯罪應
    有所預知，竟仍將其所開立之帳戶供人使用，對於他人持用
    犯罪之事實，自不違背其本意，足見被告有幫助他人利用其
    帳戶犯罪之不確定故意，應無疑義，被告主觀上有幫助詐欺
    取財之故意甚明。本件事證明確，被告犯行已堪認定。
二、按刑法上之幫助犯，係對於犯罪與正犯有共同之認識，而以
    幫助之意思，對於正犯資以助力，而未參與實施犯罪之行為
    者而言（最高法院75年度台上字第1509號、88年度台上字第
    1270號判決意旨參照）；是以，如未參與實施犯罪構成要件
    之行為，且係出於幫助之意思提供助力，即屬幫助犯，而非
    共同正犯。本件被告提供上開新光銀行之帳戶予不詳姓名、
    年籍之成年人，作為實施詐欺取財之犯罪工具，其單純提供
    帳戶供人使用之行為，並不等同於向被害人施以欺罔之詐術
    行為，且亦無證據證明被告有參與詐欺取財犯行之構成要件
    行為，或與該不詳姓名、年籍之人有詐欺取財之犯意聯絡，
    是被告提供帳戶供人使用之行為，對於該不詳姓名、年籍之
    人遂行詐欺取財犯行，資以助力，揆諸上開判決意旨，核被
    告所為，係犯刑法第30條第1 項前段、第339 條第1 項詐欺
    取財罪之幫助犯。被告以1 個提供帳戶之行為，幫助前開不
    詳姓名、年籍之人犯3 次詐欺取財罪，觸犯構成要件相同之
    罪名，為同種想像競合犯，應從一重之幫助詐欺取財罪論處
    。被告幫助他人犯前開詐欺取財罪，依刑法第30條第2 項之
    規定，按正犯之刑減輕之。另檢察官移送併辦部分之犯罪事
    實（即事實(二)被害人戊○○部分）雖未據起訴，惟與業經起
    訴之犯罪事實（即事實(一)、(三)被害人丁○○、甲○○部分）
    有想像競合犯之裁判上一罪關係，已如前述，自為起訴效力
    所及，本院應併予審理，附此敘明。爰審酌被告提供金融機
    構帳戶供他人使用以逃避犯罪之查緝，嚴重破壞社會治安及
    有礙金融秩序，助長犯罪歪風，並增加追緝犯罪及被害人尋
    求救濟之困難，行為實有不當，及其犯罪之動機、目的、手
    段、所生危害、犯後態度等一切情狀，量處如主文所示之刑
    ，並諭知易科罰金之折算標準，以資懲儆。
據上論斷，應依刑事訴訟法第299 條第1 項前段，刑法第339 條
第1 項、第55條、第30條第1 項前段、第2 項、第41條第1 項前
段，刑法施行法第1 條之1 ，判決如主文。
本案經檢察官王家春到庭執行職務。
中    華    民    國    99    年    3     月    26    日
                  刑事第十八庭  審判長法  官  汪怡君
                                      法  官  楊仲農
                                      法  官  楊筑婷
以上證明與原本無異。
如不服本判決，應於判決送達後10日內敘明上訴理由，向本院提
出上訴狀（應附繕本），上訴於臺灣高等法院。其未敘述上訴理
由者，應於上訴期間屆滿後20日內向本院補提理由書「切勿逕送
上級法院」。
                                      書記官  傅淑芳
中    華    民    國    99    年    3     月    26    日
附錄本案論罪科刑法條：
中華民國刑法第339條第1項
意圖為自己或第三人不法之所有，以詐術使人將本人或第三人之
物交付者，處5 年以下有期徒刑、拘役或科或併科1 千元以下罰
金。

司法院資訊處製作；財團法人民間司法改革基金會備份。
